【裁判字號】    97,重上更(二),62
【裁判日期】    971202
【裁判案由】    確認債權存在
【裁判全文】
臺灣高等法院民事判決              97年度重上更(二)字第62號
上  訴  人  全日青商業股份有限公司
法定代理人  戊○○
訴訟代理人  林玫卿律師
被上  訴人  甲○
            丁○
共      同
訴訟代理人  莊乾城律師
複代  理人  林清源律師
            莊明翰律師
上列當事人間確認債權存在事件，上訴人對於中華民國92年7月1
8日臺灣臺北地方法院92年度重訴字第107號第一審判決提起上訴
，經最高法院第二次發回更審，本院於97年11月18日言詞辯論終
結，判決如下：
    主  文
上訴駁回。
第二審及發回前第三審訴訟費用由上訴人負擔。
    事實及理由
一、被上訴人主張：上訴人積欠泰宇公司新臺幣（下同）12,889
    ,000 元之租金及如原判決附件1、2所示之利息（下稱系爭
    債權），經臺灣臺北地方法院以89年度訴字第4733號判決（
    下稱臺北地院4733判決）命上訴人給付，並確定在案。嗣泰
    宇公司民國90年12月31日與伊簽訂債權讓與協議書（以下稱
    系爭協議書），將系爭債權各1/6，即各2,148,167元讓與伊
    2人。伊等已將債權讓與之事實通知上訴人。詎於伊等對上
    訴人聲請為強制執行時，上訴人竟否認有該債權轉讓之情事
    ，致伊等之強制執行聲請遭法院駁回。是伊等受讓系爭債權
    之法律關係既不明確，在私法上之地位即有受侵害之危險。
    爰求為確認伊等對上訴人各有2,148,167元及如原判決附件2
    （下稱附件2）所示利息之債權存在之判決。原審判准如被
    上訴人所請，上訴人不服，提起上訴。被上訴人於本院答辯
    聲明：上訴駁回（本件原審共同原告黃誠請求確認其對上訴
    人有8,592,667元及如原判決附件1所示利息之債權存在部分
    ，經本院95年度重上更(一)字第193號判決黃誠敗訴，黃誠提
    起上訴，復經最高法院駁回其上訴而告確定）。
二、上訴人則以：系爭債權讓與非屬泰宇公司一般業務之執行，
    泰宇公司董事長黃健未經董事會決議，即擅自訂立協議書，
    將系爭債權讓與被上訴人，於法未合。嗣泰宇公司既未承認
    該債權讓與行為，對泰宇公司自不生效力。況系爭債權已經
    伊與泰宇公司和解清償完畢，被上訴人之請求，亦屬無據等
    語，資為抗辯。並上訴聲明：(一)原判決關於確認被上訴人債
    權存在部分廢棄。(二)上開廢棄部分，被上訴人在第一審之訴
    駁回。
三、查泰宇公司對上訴人有系爭債權，業經臺北地院89年度訴字
    第4733號判決確定之事實，為兩造所不爭（見本院重上更(一)
    卷第55、56頁），且有該判決及確定證明書可證（見原審卷
    第9頁至第22頁），堪信為真實。
四、被上訴人主張，泰宇公司已將系爭債權各1/6，即各2,148,1
    67元讓與伊2人，伊等並將債權讓與之事實通知上訴人，是
    伊等對上訴人各有前開金額及附件2所示利息之債權存在等
    情，為上訴人所否認，並以前揭情詞置辯。經查：
  (一)被上訴人於原審即提出系爭協議書原本為證，核與卷附影本
    相符（見原審卷第167、180頁），而系爭協議書係先完成文
    字內容，由泰宇公司員工黃小姐交付當時該公司董事長黃健
    簽署，由黃健蓋章等情，亦據黃健於原審證述屬實（見原審
    卷第104頁），堪認系爭協議書形式上為真正。
  (二)按公司業務之執行，除公司法或章程規定應由股東會決議之
    事項外，均應由董事會決議行之，公司法第202條定有明文
    。系爭協議書係泰宇公司時任董事長黃健代表公司所簽立，
    已如前述。而泰宇公司為一廣告公司，其所經營之事業係以
    廣告業務為主，此觀該公司變更登記表記載至明（見原審卷
    第33、34頁之公司變更登記事項卡），並經本院調閱泰宇公
    司自85年度起至92年度止變更登記之全部申請文件及准許登
    記資料，核閱屬實。而該公司於89年度營業收入總額為501,
    497,639元，90年度營業收入總額則為221,164,111元，有泰
    宇公司89、90年度營利事業所得稅結算申報書附卷可稽（見
    本院重上卷第158、161頁），與讓與被上訴人債權額4,296,
    334元相較，該讓與之債權占該公司營業收入百分比率亦非
    高，尚難認屬泰宇公司之主要營業或資產，當非公司法第18
    5條規定應由股東會決議之事項。則依上揭說明，本件債權
    之讓與既非屬公司法所定應經股東會決議，且泰宇公司章程
    亦無關於債權讓與應經股東會決議之規定，故該債權之讓與
    應屬泰宇公司董事會職權範圍，自應經泰宇公司董事會決議
    始為合法。
  (三)被上訴人雖主張，系爭債權乃泰宇公司轉投資出租房地之營
    業事務範圍，因被上訴人就泰宇公司出租房屋有各1/6之實
    際產權，故將該房地出租獲利之系爭債權各1/6移轉其2人，
    應屬泰宇公司營業上之一般事務，依公司法第208條第3項、
    第6項規定，泰宇公司董事長黃健有代表權，無庸經董事會
    決議為之，並提出投資經營協議書、公司執照、登記事項卡
    、不動產買賣契約書、建物登記簿謄本等件為證。惟查，泰
    宇公司登記之所營事業並無「債權讓與」之內容，雖其登記
    有「有關前各項業務之經營及轉投資」之項目，且縱認系爭
    租金債權為其轉投資出租房地之收益，充其量僅在收益之範
    圍得認為屬泰宇公司營業上之一般事務，此觀之泰宇公司營
    利事業所得稅結算申報書列有「租賃收入」一節可明（見本
    院重上卷第158、161、163頁）。而本件債權讓與，係將前
    開租金債權讓與第三人，核屬公司資產之處分，尚難認係泰
    宇公司所營廣告或轉投資業務之一般業務執行之範圍，依前
    開說明，自應由董事會決議行之。
  (四)被上訴人主張，本件債權讓與曾經陳守德與楊介昌、黃誠開
    會決議達成債權讓與之共識一節，業據陳守德於本院證述：
    「（債權讓與的協議書有無看過）看過，但是何時間忘記了
    。簽約之前有跟我們一起談過，大約是九十年底，…本件事
    情是我及楊介昌、黃健談的，是董事會談過，延續的事情就
    是由我、黃誠、黃健與泰宇公司的副董楊先生談過再簽這個
    約，董事會的決議就是要這樣做，…」等語屬實（見本院重
    上卷第220頁），雖上訴人辯稱，陳守德、楊介昌非泰宇公
    司董事，被上訴人前開主張縱屬真實，該董事會所作決議當
    然無效云云。然查，泰宇公司斯時登記之董事為黃健、乙○
    ○、丙○○、黃誠（見原審卷第33頁背面），被上訴人主張
    訴外人陳守德、楊介昌為泰宇公司實際董事，乙○○、丙○
    ○僅為掛名等情，已據證人即泰宇公司監察人李維興於本院
    證稱：「（乙○○、丙○○都是掛名的股東？）是的，開會
    都是實際上的股東，乙○○的先生楊介昌，及丙○○的父親
    陳守德及我、黃誠在參與。」等語屬實（見本院重上卷第19
    9、200頁），又陳守德亦於本院證稱：「（丙○○與你何關
    係？）是我女兒…我女兒只是掛名的股東。」、「…乙○○
    幾乎不出現，也是掛名的股東，是楊介昌的前妻…」等情（
    見本院重上卷第220、221頁），再參以丙○○亦證稱：「（
    你的部分是由何人代表參加）泰宇公司的事情都是由我父親
    （陳守德）處理，我從來沒有參加過。」等語（見本院重上
    更(二)卷第93頁背面），堪認陳守德、楊介昌確為泰宇公司實
    際董事，泰宇公司對其2人以丙○○、乙○○名義參與董事
    會，行使董事職權，向無異議，並依渠等實際參與董事會所
    作之決議，據為公司業務之執行；則泰宇公司此次以其2人
    參與之董事會決議不合法，發函上訴人否認董事長黃健依該
    決議執行系爭債權之讓與，顯有悖誠信原則。又陳守德、楊
    介昌既為泰宇公司實際董事，丙○○、乙○○僅為掛名，則
    陳守德、楊介昌參與為前開債權讓與決議之董事會，係為自
    己親自出席，並非代理丙○○、乙○○出席，上訴人辯稱，
    丙○○、乙○○未出具委託書委由彼等出席董事會，該決議
    不合法云云，亦不可採。
  (六)再按，債權之讓與，非經讓與人或受讓人通知債務人，對於
    債務人不生效力，為民法第297條第1項所明定。依該規定之
    反面解釋，債權之讓與，苟經讓與人或受讓人通知債務人，
    對於債務人即發生效力，此項通知如未經合法撤銷，則債務
    人自受債權讓與之通知時起，僅得以受讓人為債權人，不得
    再向讓與人清償。本件被上訴人於91年1月30日將債權讓與
    之事實通知上訴人，有律師函、收件回執可稽（見原審卷第
    28頁），依前開規定已對上訴人生效。系爭協議書雖約定應
    由泰宇公司負責通知上訴人，惟此係課予泰宇公司通知之契
    約義務，苟泰宇公司不為通知，被上訴人對上訴人所為之通
    知，仍對之發生債權讓與之效力。
  (七)上訴人復辯稱，其對泰宇公司所負債務已因清償而消滅，並
    提出協議書、簽收單、統一發票為證，然上訴人與泰宇公司
    係於91年12月11日協議清償方式，而上開統一發票所載發票
    日期為92年1月10日，且簽收單上票據到期日為自92年1月5
    日至93年4月5日（見原審卷第113-115頁），均在被上訴人
    為債權讓與通知之後，且泰宇公司於91年5月27日通知上訴
    人與被上訴人間無債權轉讓等情，亦係在被上訴人通知債權
    轉讓之後，均不足以影響債權讓與之效力。故上訴人自受通
    知時起，僅得以被上訴人為債權人，上訴人縱於債權讓與後
    對泰宇公司為清償，對被上訴人亦不生效力。
五、綜上所述，系爭協議書約定債權讓與一節，已經泰宇公司董
    事會決議通過，自屬有效，並由被上訴人將債權讓與之事實
    通知上訴人而發生效力。從而，被上訴人本於債權讓與之法
    律關係，請求確認對上訴人各有2,148,167元及如附件2所示
    利息之債權存在，洵屬有據，應予准許。是則原審判准被上
    訴人所請，而為上訴人敗訴之判決，於法並無違誤。上訴意
    旨指摘原判決不當，聲明廢棄改判，為無理由，應予駁回。
六、據上論結，本件上訴為無理由。依民事訴訟法第449條第1項
    、第78條，判決如主文。
中    華    民    國    97    年    12    月     2    日
                    民事第十一庭
                        審判長法  官  鄭雅萍
                              法  官  徐福晉
                              法  官  詹文馨
正本係照原本作成。
如不服本判決，應於收受送達後20日內向本院提出上訴書狀，其
未表明上訴理由者，應於提出上訴後20日內向本院補提理由書狀
（均須按他造當事人之人數附繕本）上訴時應提出委任律師或具
有律師資格之人之委任狀；委任有律師資格者，另應附具律師資
格證書及釋明委任人與受任人有民事訴訟法第466條之1第1項但
書或第2項（詳附註）所定關係之釋明文書影本。
中    華    民    國    97    年    12    月    3     日
                              書記官  周淑靜
附註：
民事訴訟法第466條之1（第1項、第2項）：
對於第二審判決上訴，上訴人應委任律師為訴訟代理人。但上訴
人或其他法定代理人具有律師資格者，不在此限。
上訴人之配偶、三親等內之血親、二親等內之姻親，或上訴人為
法人、中央或地方機關時，其所屬專任人員具有律師資格並經法
院認為適當者，亦得為第三審訴訟代理人。


司法院資訊處製作；財團法人民間司法改革基金會備份。
